【裁判字號】    99,上訴,435
【裁判日期】    990401
【裁判案由】    發掘墳墓
【裁判全文】
臺灣高等法院臺中分院刑事判決         99年度上訴字第435號
上  訴  人  臺灣苗栗地方法院檢察署檢察官
被      告  戊○○
輔  佐  人  己○○
上列上訴人因被告發掘墳墓案件，不服臺灣苗栗地方法院98年度
訴字第379號中華民國98年12月31日第一審判決（起訴案號：臺
灣苗栗地方法院檢察署97年度偵字第1663號），提起上訴，本院
判決如下：
    主  文
上訴駁回。
    理  由
一、公訴意旨略以：被告戊○○明知坐落於苗栗縣頭份鎮○○段
    0000-0000 地號上（登記名義人為被告之子己○○），面積
    約49.95 平方公尺之墳墓，係乙○○及被告、丁○○、丙○○之先祖陳火源派下之共同祖墳，即「廿世祖連扶陳公廿一
    世祖考妣火源鄧氏陳公母生下」祖墳，並安放有先人及親族
    骨灰罈7個供後世子孫祭祀之用。詎被告為圖利用上開土地
    耕作，竟未徵得派下子孫同意，於民國96年12月24日及97年
    1月1日某時許，擅將祖墳內之骨灰罈移出，再僱請不知情之
    挖土機司機發掘上開墳墓，嗣將其中5個骨灰罈安放於新竹
    市華嚴堂，其餘2個骨灰罈則隨意放置在上開土地上。嗣丁○○、丙○○得悉上情並至現場勘查時，發現丁○○之子（
    起訴書誤載為「先祖」）陳信添、陳信貴之骨灰罈遭隨意棄
    置於已遭剷平之祖墳旁，始報警查獲上情。因認被告涉犯刑
    法第248條第1項之發掘墳墓罪嫌。
二、訊據被告對於本案墳墓係伊與叔叔乙○○、堂弟丙○○（即
    乙○○之子）、胞弟丁○○等人之先祖陳火源派下子孫之共
    同祖墳，安放有先人及親族骨灰罈7 個供祭祀之用，伊於96
    年12月24日將本案墳墓內之骨灰罈移出，於97年1月1日僱請
    挖土機司機剷平本案墳墓，並將其中5 個骨灰罈（陳連扶、
    陳火源、陳鄧壬妹、陳仁能、陳朱英妹）安放於新竹市華嚴
    堂，其餘2個骨灰罈（陳信添、陳信貴）放置在上開土地上
    等事實，均不爭執。惟堅決否認有何發掘墳墓犯行，並以本
    案墳墓係伊於77年間獨資興建，嗣因家族中多人遭逢事故，
    伊身體健康也不佳，認為本案墳墓風水不好，造成家裡不安
    ，經委請地理師勘查確認後，伊與乙○○討論並達成共識，
    決定將先祖之骨灰罈遷出，伊並通知丁○○另覓適當地點安
    放陳信添、陳信貴之骨灰罈，丁○○亦表同意，伊便向鎮公
    所申請遷移許可，剷平本案墳墓，將5位先祖之骨灰罈移往
    靈骨塔安放，至於陳信添、陳信貴之骨灰罈暫放上開土地，
    係因丁○○尚未決定如何處理，且伊有製作水泥護板加以遮
    蓋保護，俾免其遭受日曬雨淋或其他侵擾，絕無侵害或不敬
    之意，伊所為目的僅在於遷葬、求得家族平安，並非利用上
    開土地耕作等語。
三、按罪事實應依證據認定之，無證據不得認定犯罪事實，刑事
    訴訟法第154條第2項定有明文。次按認定不利於被告之事實
    ，須依積極證據，苟積極證據不足為不利於被告事實之認定
    時，即應為有利於被告之認定，更不必有何有利之證據；告
    訴人之告訴，係以使被告受刑事訴追為目的，是其陳述是否
    與事實相符，仍應調查其他證據以資審認；認定犯罪事實所
    憑之證據，雖不以直接證據為限，間接證據亦包括在內，然
    而無論直接或間接證據，其為訴訟上之證明，須於通常一般
    之人均不致有所懷疑，而得確信其為真實之程度者，始得據
    為有罪之認定，倘其證明尚未達到此一程度，而有合理之懷
    疑存在時，事實審法院復已就其心證上理由予以闡述，敘明
    其如何無從為有罪之確信，因而為無罪之判決，尚不得任意
    指為違法（參考最高法院30年上字第816號、52年台上字第1
    300號、76年台上字第4986號判例意旨）。又刑法上發掘墳
    墓罪，為對於內葬有遺骸等之墳墓，以不法之目的、手段，
    開發挖掘為成立之要件；苟發掘墳墓之目的，在於遷葬，並
    無其他作用，而發掘以後隨即依照習慣改葬他處者，既與法
    律上保護之本旨不相違背，自無犯罪之可言（參考最高法院
    86年度台上字第60號判決、23年上字第2038號判例意旨）。
四、經查：
  (一)證據能力部分：
  1.丁○○、丙○○、乙○○、黃煙妹於檢察官訊問時所為供述
    （他字卷第27至29、90至93頁；偵字卷第9至11頁；調偵卷
    第17至18頁；偵續卷第15至18頁），性質固屬被告以外之人
    於審判外之言詞陳述，惟其中以證人身分傳喚到庭作證者，
    檢察官均曾依法命其等供前具結；非以證人身分傳喚到庭為
    訊問，本無庸具結（最高法院96年度台上字第3527號、97年
    度台上字第1373、2175號等判決意旨參照），觀諸各該筆錄
    所載訊問內容，前開供述作成時並無顯不可信之情況，自有
    刑事訴訟法第159條之1第2項傳聞例外規定之適用。本案當
    事人對丙○○、黃煙妹審判外陳述之證據能力亦未異議，又
    被告於原審審判中已行使對丁○○、乙○○之詰問權，完足
    合法調查程序，參照最高法院97年度台上字第603號判決意
    旨，前開供述均得作為認定被告犯罪事實判斷之依據。
  2.告訴人丁○○、丙○○提出之上開土地登記簿、第二類謄本
    、地籍圖謄本（他字卷第8至14、16至17、59至77頁）、被
    告提出之苗栗縣頭份鎮公所自行收納款項統一收據1紙（原
    審卷第42頁），分別係公務員職務上製作之紀錄文書、證明
    文書，且無顯不可信之情況，依刑事訴訟法第159條之4第1
    款，得為證據。
  3.被告提出之新竹市華嚴堂納骨堂塔位憑證5紙（他字卷第33
    至37頁），均係從事業務之人於通常業務過程所須製作之證
    明文書，且無顯不可信之情況，依刑事訴訟法第159條之4第
    2款，得為證據。
  4.苗栗縣頭份鎮地政事務所勘測成果圖（調偵卷第14頁），係
    由檢察官囑託地政機關，就特定事項實施測量，以確定本案
    墳墓座落之地號、原址範圍、使用之面積等事項，即檢察官
    囑託地政機關實施鑑定，鑑定機關所製作之書面報告，依刑
    事訴訟法第206條（為第159條第1項所指例外規定），得為
    證據（刑事訴訟新制法律問題研討會第17號提案研討結果參
    照）。
  5.卷內其餘被告以外之人於審判外之言詞、書面陳述，經檢察
    官、被告於審判程序均未反對得證據，本院審酌前開陳述作
    成時之情況，尚無違法或證明力明顯過低之瑕疵，與本案待
    證事實復具有相當關連性，亦認為適當，依刑事訴訟法第15
    9條之5第1項，前開傳聞證據均得作為證據。
  6.告訴人丁○○、丙○○提出之郵局存證信函1份及掛號郵件
    收件回執1紙（他字卷第18至20頁）、被告提出之上開土地
    不動產買賣契約書1份（他字卷第38至40頁）、苗栗縣頭份
    鎮公所檢送之起掘（遷移）許可證明申請書7紙（原審法院
    卷第49至55頁）、乙○○提出之記事本節本1份（他字卷第
    78至80頁），均係同時以其書面之意義及書面本身之存在、
    狀態為證據資料之證據物書面（刑事訴訟法第164條第2項參
    照），性質屬非供述證據，無刑事訴訟法第159條之適用；
    卷內有關本案墳墓原貌、拆除過程、上開土地現貌等照片（
    他字卷第15、21至23、45至47、88頁），則係依機器之功能
    ，攝錄實物形貌而形成之圖像，並非人類意思表達之言詞或
    書面陳述，不含供述要素，當不在刑事訴訟法第159條第1項
    規定「被告以外之人於審判外之言詞或書面陳述」之範圍內
    ，性質上亦應屬於非供述證據，而無傳聞法則之適用（參考
    最高法院97年度台上字第3854號判決意旨），以上證據均非
    實施刑事訴訟程序之公務員因違背法定程序而取得，且與本
    案待證事實具有自然之關連性，亦有證據能力。
  (二)實體部分：
  1.檢察官認被告將安放在本案墳墓內之骨灰罈移出，僱工剷平
    本案墳墓之行為，涉犯刑法第248條第1項之發掘墳墓罪嫌，
    首要論據係被告所為出於「為圖利用上開土地耕作」之不法
    （違反法律保護社會重視墳墓習慣之本旨）目的。惟遍查全
    卷，與檢察官前述主張相符之積極證據，僅有告訴人丙○○
    於偵查中所陳述「我認為他（指被告）是需要利用土地」（
    調偵卷第18頁）及其提出之刑事再議聲請狀所指訴「被告拆
    除本案祖墳後，旋即在本案流東段322-10地號土地上栽種果
    樹，此業經原地檢署履勘現場並製有履勘筆錄及現場相片附
    卷可稽，足徵被告係為整地取回本案流東段322-10地號土地
    使用，方故意拆除本案祖墳」（偵續卷第8頁）等2項。除此
    之外，綜觀另一告訴人丁○○於偵查中所陳述「（問：你認
    為你哥哥拆遷祖墳，是故意破壞墳墓，不尊重死去的人？）
    我認為是要改建」；丁○○以證人身分於審判中所證述「我
    兩個兒子車禍，大家都說那個祖墳不好」、「（問：你當初
    為何會同意你哥哥拆墳墓？）因為他有講個道理，我叔叔有
    一個孫子，我又兩個兒子，他家又發生事情，我說好，大家
    要平安，最好要平安」、「（問：你也贊同他講的，因為這
    個墓可能風水不太好，所以讓你們家族不太平安，你也願意
    讓他遷是不是？）是」、「（問：你哥哥要把墓拆掉，裡面
    的骨灰罈都遷走，他是打算要利用這個土地來種樹或是種什
    麼東西嗎？）其實他4、5甲很寬，不是要利用，墳墓拆掉也
    不好看，他就把它弄平了。」、「（問：把它整平而已是不
    是？）對，也不是要靠那一點點來生活」（原審卷第82、88
    、92頁）；證人黃煙妹〈被告另一胞弟陳政河之妻〉於偵查
    中所證述「（問：後來墳要拆的事情是否知情？）有聽大哥
    〈指被告〉說過。他說拿到靈骨塔也是很好」（調偵卷第92
    頁）；證人乙○○於偵查中所證述「（問：是否有另外再興
    建祖墳？）於81年我跟三灣鄉公所又買了一個墳地，另外建
    一個祖墳，因為戊○○那一房常常因為風水問題要求重建，
    我受不了了」（偵字卷第11頁）；及丙○○自己於偵查中所
    稱「（問：他拆遷祖墳是為了要遷出墳墓，而要移到納骨塔
    內？）是，但我們並沒有同意」（調偵卷第17頁）等各項證
    據，非但不能證明被告意在「利用上開土地耕作」，反倒顯
    示被告對本案墳墓風水地理之疑慮已存在多年，早有將本案
    墳墓內骨灰罈移至靈骨塔安放之想法，並為此屢與親族溝通
    討論等事實，適足以推論被告所為主要目的在於「遷葬」。
    而告訴人丙○○刑事再議聲請狀所提臺灣苗栗地方法院檢察
    署檢察事務官履勘現場筆錄及現場照片，履勘現場筆錄並未
    記載本案墳墓拆除後上開土地利用之情況（調偵卷第9頁）
    ，現場照片雖呈現（告訴人、被告所指出）本案墳墓原址周
    邊種植有若干果樹之情形，然果樹乃稀疏分布在照片視野所
    及土地上，本案墳墓原址範圍內之果樹數量則尚屬不明，均
    不足以佐證告訴人丙○○之指訴屬實，自不能徒憑其指訴而
    為對被告不利之認定。況依上開土地登記第二類謄本所載，
    上開土地面積達1,521平方公尺（他字卷第16頁），本案墳
    墓原址所佔面積，依起訴書所述僅49.95平方公尺，依告訴
    人指界範圍計算亦不過124.25平方公尺（調偵卷第14頁），
    不及上開土地10分之1甚至20分之1，被告拆除本案墳墓若為
    種植果樹，其取回之土地如此微小，能夠額外種植幾棵果樹
    、增加多少收益？又如非基於其他重大原因，單為此區區小
    利，不惜違背民間敬天法祖、慎終追遠之傳統道德觀念，傷
    害與親族之感情，豈為合理？凡此，亦未見檢察官為進一步
    之舉證或提出有力之論述，自無從使本院形成不利於被告之
    心證。是檢察官主張被告所為出於「為圖利用上開土地耕作
    」之不法目的，尚嫌無據，此部分自應為有利於被告之認定
    ，即被告確係基於「遷葬」之目的而為之。
  2.被告於96年12月24日將本案墳墓內之骨灰罈移出後，於96年
    12月28日將其中陳連扶、陳火源、陳鄧壬妹、陳仁能、陳朱
    英妹之骨灰罈移至新竹市華嚴堂安放，有新竹市華嚴堂納骨
    堂塔位憑證5紙可稽（他字卷第33至37頁），此部分符合前
    揭判例所謂「隨即依照習慣改葬他處」，與法律上保護之本
    旨不相違背，當無疑問。檢察官雖指被告將陳信添、陳信貴
    之骨灰罈「隨意放置（棄置）在上開土地上」，據此主張被
    告仍有不法侵害墳墓之故意，然上開骨灰罈業於97年4月間
    由被告移至苗栗縣竹南鎮普覺堂安放，為證人丁○○於偵查
    中證述明確（偵字卷第10頁）；而參諸證人丁○○到庭所證
    「（問：你當初為什麼要告？）心情很差，我看他拿出來在
    那邊放，我叔叔叫我們來告他，我的那兩瓶又放在那邊，我
    心情很爛」、「（問：他要拆的時候有沒有跟你們說他要拆
    ？）有。」、「（問：你們有沒有同意？）我有同意」、「
    （問：你有同意為何他拿出來外面放，你又會難過而要來告
    他？）我想最好你要跟我一起拿去，他說祖先要先放，放好
    再來處理」、「（問：當初被告你哥哥把骨灰罈拿出來的時
    候有沒有跟你說？）有講，我想他會拿去，結果他說老的先
    放」、「（問：在這個墳墓拆之前，他有跟你說看你要把小
    孩子的骨灰放到什麼地方你去安排，他有沒有這樣跟你提過
    ？拆之前有沒有通知讓你去處理？）那這樣我也有講，最好
    我自己去處理，不過我錢不夠，我就慢慢來。」、「（問：
    你後來是因為錢不夠所以沒有辦法自己處理是不是？）我想
    不要放那裡，他們祖先都不認識，我說我自己來處理，我有
    這樣講過」、「（問：一開始的時候，你是覺得你這兩個小
    孩不要跟祖先的放在一起？）我太太說那很遠。」、「（問
    ：一開始你就這樣子想是不是？）對」、「（問：所以才會
    一開始沒有決定把你的兩個小孩的骨灰罈一起送去竹南，是
    不是？）我還沒決定，心情不好。」、「（問：那時你也還
    沒決定要怎麼處理？）對。」、「（問：你哥哥就不知道你
    的兩個小孩的骨灰罈要怎麼處理，就先把它放旁邊？）對」
    等語（原審卷第81至83、86、88至90頁），可知被告發掘本
    案墳墓時，未一併將上開骨灰罈移至新竹市華嚴堂，或即時
    移至其他適當地點，係因事前曾與丁○○討論，基於輩份親
    疏、交通便利性等種種考量，欲將上開骨灰罈與5位先祖之
    骨灰罈異地安放之故，儘管2人之認知、期待可能存有落差
    （即被告以為丁○○會自行覓妥地點再做處理，丁○○以為
    被告應另覓地點代其處理），導致丁○○觸景傷情、難以接
    受，一度憤而提告，然不能據此論斷被告有意棄上開骨灰罈
    於不顧。況觀之告訴人丙○○、丁○○提出之現場照片，遭
    移出本案墳墓之陳信添、陳信貴骨灰罈，各係完整包覆在具
    有相當厚度之加蓋混凝土圓筒內，整齊擺放在本案墳墓原址
    旁一處有長條型混凝土底座之空地上，足徵被告所辯「有製
    作水泥護板加以遮蓋保護，俾免其遭受日曬雨淋或其他侵擾
    」等情，確屬事實。倘被告行為時本有侵害墳墓、將上開骨
    灰罈「任意棄置」之意，或對上開骨灰罈如何處理及他人觀
    感毫不在乎，即對死者心存輕蔑、不敬，殊無必要特地為上
    開骨灰罈量身打造此等足以遮風擋雨、兼具保護與遮蔽功能
    之設備！被告發掘本案墳墓以後，既隨即將5位先祖之骨灰
    罈移至納骨塔安放，未一併移走丁○○2子之骨灰罈亦有其
    原因，就地施以相當之保護措施，事後並已將之移至納骨塔
    安放，則被告發掘本案墳墓之手段，自與法律上保護社會重
    視墳墓習慣之本旨不相違背，難謂有何不法。
  3.又檢察官所舉丁○○、黃煙妹、丙○○共同具名之96年12月
    18日郵局存證信函1份、96年12月19日掛號郵件收件回執1紙
    ，及丙○○、乙○○先後所為有關事前不同意被告拆除本案
    墳墓之證（供）述等證據，惟依丁○○在法院審理中證述觀
    之，伊實有同意遷葬（詳上述理由），然上述存證信函充其
    量只能證明丁○○、黃煙妹、丙○○、乙○○或曾經有意反
    對被告拆除本案墳墓、將骨灰罈移至納骨塔安放之提議，惟
    縱然被告係在明知有其他親族反對之情況下執意為之如此，
    仍不足憑以認定被告有不法侵害墳墓之故意。綜上各節所述
    ，本件檢察官所提出之各項積極證據及所舉出之證明方法，
    尚不能完全排除有關被告係為遷葬目的發掘墳墓、手段亦無
    不法之各項合理可能性，自不足以說服本院形成確信被告有
    罪之心證，此外，復查無其他積極證據足認被告有何發掘墳
    墓犯行，揆諸前揭法律規定及判例意旨，被告犯罪即屬不能
    證明，就其被訴發掘墳墓部分，原審諭知無罪之判決，於法
    無違。
  4.檢察官上訴意旨以發掘墳墓而於法律保護墳墓之本旨不相
    違背者，雖不構成刑法第248條之罪，但所謂不違背保護之
    本旨，係指其發掘墳墓本無不法侵害之故意，徒因遷葬或改
    建等工程上之需要，不得不起掘墳棺之情形而言。最高法院
    27年上字第889號判例亦舉出：上訴人等雖因某甲違反族規
    ，將母柩葬於公有墳山，曾責令出立限遷字起遷母墳，但上
    訴人等未予某甲以起遷之機會，即擅自將柩起出，又不為之
    另行安葬，是其對於某甲之母墳，已有不法侵害行為，與法
    律保護墳墓之本旨，顯相違背，自不能不負刑事責任。是果
    如未經他人同意或未予他人起遷之機會，而擅自發掘墳墓，
    即屬對於他人墳墓有不法侵害之行為，自與刑法處罰發掘墳
    墓之本旨，係在保護社會尊重墳墓之習俗合致。本件被告
    發掘墳墓當時並未徵得墳墓之共同使用人全體同意，此除據
    告訴人證述明確外，復有卷內存證信函足資佐證。再被告發
    掘墳墓後即將墳墓內之「陳信添」、「陳信貴」骨灰罈二個
    移置在外，並未妥為安置或移葬他處，即整地利用，顯已造
    成對他人墳墓之不法侵害，與法律保護墳墓之本旨相違。至
    事後被告雖於97年04月間將「陳信添」、「陳信貴」骨灰罈
    移置普覺堂安置，然此係因丁○○提出告訴後，被告臨訟所
    為之補救舉動，此僅係犯後態度之考量因素，自不能倒果為
    因，據此而認被告全係為遷葬之目的而發掘墳墓。末查，
    本案墳墓坐落之頭份鎮○○段0000-0000地號土地，被告係
    在事後取得土地所有權後始登記於其子名下。且上開墳墓佔
    地至少達49.95平方公尺，為供先祖派下子孫使用，並非個
    別小墳，而被告發掘墳墓後隨即整地種植果樹，此有卷附勘
    驗筆錄及照片可徵。足證被告是在取得土地所有權後，為圖
    土地之完整使用，而未經墳墓之共同使用人全體同意擅自發
    掘墳墓甚明。至被告辯稱係為遷葬，非為圖土地之利用，此
    屬被告事後辯解之詞，與客觀上被告未得全體使用人同意而
    發掘墳墓，及且係事後在丁○○提出告訴後，始臨訟安置之
    「陳信添」、「陳信貴」之骨灰罈等事實不符。參酌上開最
    高法院27年上字第889號判例所舉之案例，自已該當發掘墳
    之罪責。再就論理上而言，果被告僅係因為祖墳風水不佳
    而欲遷葬先祖骨灰罈而非圖利用耕作，則被告僅須將其先祖
    骨灰罈5個移出遷葬他處已足，豈有將毫不關己之「陳信添
    」、「陳信貴」骨灰罈2個亦移出祖墳，而未一併遷葬，並
    立即擅自作主將祖墳搗毀剷平之理。就此而言，業已充足刑
    法發掘墳墓罪在保護社會重視墳墓之習慣。也就是侵害了「
    陳信添」、「陳信貴」之墳墓，且並非為遷葬「陳信添」、
    「陳信貴」骨灰罈之目的，原審判決對於本件明顯係被告事
    後取得系爭土地所有權，且未徵得共同使用人全體之同意，
    而強行發掘祖墳，並即整地栽種果樹利用，且係在臨訟後始
    安置「陳信添」、「陳信貴」之骨灰罈，足認被告有為利用
    土地而未徵得全體使用人同意擅自發掘墳墓之犯行云云，然
    本案告訴人丁○○於原審結證被告確係為風水而遷墳，伊亦
    同意之，有原審筆錄可參，告訴人丙○○於偵訊亦陳述「（
    知否丁○○撤回告訴？）我知道，但是我告訴他說我不知道
    能不能撤，我知道他有親情壓力，但我昨天問他，他又後悔
    了，他們原本講好的條件是被告必需幫助他處理陳信貴、陳
    信添的骨灰罈，但要半年的時間，目前骨灰罈都還放在原本
    相片的位置」，是依告訴人丙○○偵訊所述，丁○○原亦同
    意遷葬事，則卷附告訴意旨狀及存證信函所載遷墳事未經丁○○同意云云，顯與事實不符，又同存證信函固亦經黃煙妹
    （陳政河配偶）具名，然黃煙妹於偵訊就本案墳墓拆遷之事
    ，僅陳述「有聽大哥說過，他說拿到靈骨塔也是很好」，並
    未陳述伊反對此事，綜上，本案反對者似僅乙○○、丙○○
    一房，然縱未獲全體親族同意，亦不能遽即認定被告有侵犯
    墳墓之惡意，況觀諸偵查卷附丙○○與被告間談話之錄音譯
    文內容，及乙○○於偵訊陳述「他上次說要給我10萬元，只
    要賠我10萬元我就算了不告」，乙○○、丙○○與被告爭執
    者無非原墳墓乙○○有無出資，拆遷後被告應否補償乙○○
    ，所爭執者無非金錢，並非真認被告係惡意侵犯先祖墳墓；
    又關於被告是否為種植樹而遷墳及陳信添、陳信貴骨灰罈
    未即時安葬之原因，本院已詳述如上，綜上，檢察官上訴並
    無理由，應予駁回。
據上論結，應依刑事訴訟法第368條，判決如主文。
本案經檢察官甲○○到庭執行職務。
中    華    民    國    99    年    4     月    1     日
            刑事第一庭    審判長法  官  陳  紀  綱
                                法  官  張  智  雄
                                法  官  姚  勳  昌
以上正本證明與原本無異。
檢察官得上訴。
如不服本判決應於收受送達後10日內向本院提出上訴書狀，其未
敘述上訴之理由者，並得於提起上訴後10日內向本院補提理由書
（均須按他造當事人之人數附繕本）「切勿逕送上級法院」。
                                書記官  吳  宗  玲
中    華    民    國    99    年    4     月    1     日

司法院資訊處製作；財團法人民間司法改革基金會備份。
